【裁判字號】    97,交聲,426
【裁判日期】    971216
【裁判案由】    聲明異議
【裁判全文】
臺灣嘉義地方法院交通事件裁定         97年度交聲字第426號
原處分機關  交通部公路總局嘉義區監理所嘉義市監理站
異  議  人
即受處分人  甲○○
上列異議人即受處分人因違反道路交通管理處罰條例案件，對於
原處分機關即交通部公路總局嘉義區監理所嘉義市監理站於民國
97年11月4 日所為嘉監義裁字第裁76-Z00000000號處分，聲明異
議，本院裁定如下：
    主  文
原處分撤銷。
甲○○不罰。
    理  由
一、原處分機關略以：異議人即受處分人甲○○（下稱異議人）
    於民國97年8 月19日5 時24分許，駕駛車牌號碼MO-6512 號
    自用小客車，在國道一號南下117.7 公里處，為內政部警政
    署國道公路警察局第二警察隊執勤員警目擊未依規定懸掛前
    車牌，因查無失竊或遺失紀錄，而以公警局交字第Z0000000
    0 號舉發違反道路交通管理事件通知單（下稱舉發通知單）
    ，舉發異議人有「未懸掛前號牌（無報案證明）」之交通違
    規，舉發通知單所載到案日期為97年9 月3 日，異議人遲至
    97年9 月30日始到案陳述意見，表示不服舉發事實，經函轉
    原舉發單位查覆違規行為屬實，因異議人已逾應到案日期27
    日，原處分機關遂於97年11月4 日依道路交通管理處罰條例
    第12條第1 項第7 款、第2 項以及統一裁罰基準表之規定，
    作成嘉監義裁字第裁76-Z00000000號裁決書（下稱原處分書
    ），以異議人有「領有號牌未懸掛」之違規事實，處異議人
    新臺幣（下同）7,200 元之罰鍰，並牌照吊銷等語。
二、聲明異議意旨略以：異議人係於97年8 月18日下午探望病故
    之同學後，駕駛MO-6512 號自用小客車自嘉義開車由竹崎交
    流道上國道3 號高速公路，先送友人乙○○至南投縣草屯鎮
    後再開車回台中，期間在事後接到南投交通隊逕行舉發交通
    違規之照相紅單，可證明當時前、後車牌都在，伊於當日回
    台中洗澡後，於18時14分40秒在中港路文心自助加油站加油
    後，即由中港路上國道1 號高速公路，當日晚間8 點多由圓
    山交流道下高速公路抵達台北市，翌日即97年8 月19日1 時
    30分至4 時10分許，MO-6512 號自用小客車係停放在台北市
    ○○○路薇閣汽車旅館附近，伊是在4 點多始駕車上高速公
    路回台中，5 時20分行經造橋收費站，經員警林信德告知，
    才發現前車牌不見了，伊當場告訴員警車牌可能在當日1 時
    30分至4 點多間在台北市○○○路上被偷，要立即報案，但
    員警要求伊至造橋分隊報案，且開立罰單，後來伊到造橋分
    隊報案，又被要求到下一個交通隊即泰安分隊報案，最後才
    在97年8 月19日6 時29分向泰安分隊報案；伊所有之MO-651
    2 號自用小客車前車牌確係遺失，而非故意不懸掛，原處分
    顯有錯誤，應予撤銷等語。
三、按道路交通管理處罰條例第12條第1 項第7 款、第2 項固規
    定：汽車有領有號牌未懸掛之情形者，處汽車所有人新臺幣
    3,600 元以上10,800元以下罰鍰，並禁止其行駛，牌照吊銷
    之。惟該條文係規範已領有號牌，而不懸掛車牌，以逃避警
    方交通違規舉發或車輛來歷不明者之處罰（臺灣高等法院93
    年度交抗字第175 號裁定意旨參照）。故若汽車所有人之號
    牌係因失竊而無法懸掛，即與上開條文所定已領有號牌而未
    懸掛之構成要件及規範意旨不符，合先敘明。
四、本院查：
(一)異議人曾於97年8 月18日下午3 、4 時許駕駛MO-6512 號自
    用小客車搭載友人乙○○至南投縣草屯鎮後再開車回台中，
    當時該車之前車牌尚未發現有遺失情形，且於當日16時4 分
    行經台63甲線0.3 公里處時，為南投縣政府警察局交通隊員
    警依拍攝到MO-6512 號自用小客車後車牌之採證照片，開立
    投警交字第J00000000 號舉發違反道路交通管理事件通知單
    ，逕行舉發異議人有「駕車行經有燈光管制之交岔路口闖紅
    燈」之交通違規，嗣於97年8 月19日5 時24分許，異議人在
    國道1 號南向117.7 公里處為警舉發本件交通違規，旋於同
    日6 時29分向國道公路警察局第三警察隊泰安分隊申報汽車
    牌照遺失等情，有本件舉發通知單附於原處分機關處理交通
    違規聲明異議案件卷宗，以及異議人提出之國道公路警察局
    車輛協尋電腦輸入單載明發現汽車牌照失竊時間為「97年8
    月19日5 時24分」、報案時間為「97年8 月19日6 時29分」
    （見本院卷第7 頁）在卷足稽，並有南投縣政府警察局以97
    年11月21日投警交字第0970042492號函（見本院卷第14頁）
    檢送之上述舉發異議人闖紅燈通知單、採證照片在卷可佐。
    另經證人乙○○於本院調查時具結證稱：異議人係97年8 月
    17日星期天駕駛其所有之紅色福特汽車（按即MO-6512 號自
    用小客車）來找伊，一起開車到清境農場，並到已過世的朋
    友位於嘉義縣民雄鄉大崎村內埔仔之住處，後來又駕駛該車
    返回伊位於嘉義縣民雄鄉大崎村的家中，一直到97年8 月18
    日星期一下午3 、4 點，異議人才駕駛該車離開，當時這部
    車子還有懸掛前車牌，並未發現車牌不見等語纂詳（見本院
    卷第28至31頁）；堪認異議人主張其係在97年8 月19日5 時
    24分為警舉發本件交通違規時，始發現MO-6512 號自用小客
    車前車牌失竊，而立即向國道公路警察報案，應屬實在。
(二)衡諸常情，汽車所有人領有號牌而不予懸掛，多係為掩飾不
    法行為、逃避警方依據車牌號碼追查車輛來源及行為人，故
    若異議人確係領有號牌而故意不懸掛，衡情當無可能僅拆卸
    前車牌，而仍懸掛後車牌供警方追查；惟觀諸上開南投縣政
    府警察局交通隊舉發異議人於97年8 月18日16時4 分許闖紅
    燈之採證照片，仍清楚拍攝到MO-6512 號自用小客車之後車
    牌，且異議人為警舉發本件交通違規時，僅未懸掛前車牌，
    後車牌仍如常懸掛，亦有舉發通知單以及內政部警政署國道
    公路警察局第二警察隊97年10月30日公警二交字第09702728
    58號函附於原處分機關卷可參。另查，已領有號牌而未懸掛
    者，依前引道路交通管理處罰條例第12條第1 項第7 款、第
    2 項以及統一裁罰基準表等規定，如於期限內到案聽候裁決
    者，係處5,400 元之罰鍰，並禁止其行駛，牌照吊銷；惟若
    異議人明知其所有上開車輛之前車牌並未遺失，而向警察機
    關謊報失竊，即可能涉犯刑法第171 條之未指定犯人誣告罪
    ，依法得處1 年以下有期徒刑、拘役或3 百元以下罰金；衡
    諸常情，異議人應無可能僅為逃避前述行政罰，而甘冒涉犯
    誣告罪之風險，向警察機關謊報車牌失竊。是異議人辯稱其
    所有之MO-6512 號自用小客車前車牌係遭竊取，而非故意不
    懸掛，應堪採信。
(三)綜上所述，原處分機關以異議人領有號牌未懸掛，而作成原
    處分，裁處異議人7,200 元，並牌照吊銷，即有未合。另道
    路交通管理處罰條例第14條第1 款固規定：汽車行駛有牌照
    遺失或破損，不報請公路主管機關補發、換發或重新申請之
    情形者，處汽車所有人300 元以上600 元以下罰鍰，並責令
    改正、補換牌照或禁止其行駛；惟人民違反法律上之義務而
    應受行政罰之行為，法律無特別規定時，雖不以出於故意為
    必要，仍須以過失為其責任條件（司法院大法官會議釋字第
    275 號解釋參照）；本件異議人所有之MO-6512 號自用小客
    車前車牌，迄至97年8 月18日下午3 、4 時許，均未發現有
    遺失情形，業據證人乙○○證述在卷，異議人復陳稱其案發
    當日係由車子後方上車，因車子並無車門被撬開、物品遺失
    等異狀，行駛時車況亦屬正常，故未發現前車牌失竊，係直
    到員警將其攔下舉發本件交通違規時，才發現前車牌失竊（
    見本院卷第32頁）；既無證據足認異議人係故意或過失而於
    號牌遺失之情況下仍駕車行駛，自難以上開條文加以處罰。
    又依異議人之陳述，伊97年8 月19日5 時24分知悉前車牌遺
    失後，雖亦駕駛上開自用小客車前往國道公路警察隊第三警
    察隊泰安分隊等處辦理報案（見本院卷第23頁），惟此部分
    之行為與本件原處分書所載之違規時間、地點均不相同，原
    處分機關若認異議人此部分之行為違反道路交通管理處罰條
    例第14條第1 款等規定而欲加以裁罰，應另循舉發、裁決之
    程序為之，尚非本院所得逕行裁處，附此敘明。
五、綜上，原處分機關認異議人涉有「領有號牌未懸掛」之違規
    ，難認允當，本件異議為有理由，應由本院將原處分撤銷，
    並為異議人不罰之諭知。
據上論斷，應依道路交通管理處罰條例第87條第2 項、道路交通
案件處理辦法第20條前段，裁定如主文。
中    華    民    國    97    年    12    月    16    日
                    交通法庭  法  官  陳 蒨 儀
上列正本證明與原本無異。
如不服本裁定，應於裁定送達後5日內向本院提出抗告狀（應附
繕本）。
中    華    民    國    97    年    12    月    16    日
                              書記官  楊 國 色


司法院資訊處製作；財團法人民間司法改革基金會備份。
